臺灣高等法院刑事判決　　　　　　　　93年度上訴字第2921號
上　訴　人　臺灣桃園地方法院檢察署檢察官
被　　　告　甲○○
選任辯護人　賴彌鼎律師
　　　　　　林仕訪律師
上列上訴人因被告傷害致死案件，不服臺灣桃園地方法院93年度
訴字第47號，中華民國93年8月12日第一審判決（起訴案號：臺
灣桃園地方法院檢察署92年度偵緝字第80號），提起上訴，本院
判決如下：
    主  文
上訴駁回。
    理  由
一、公訴意旨略以：被告甲○○與姓名、年籍均不詳綽號「阿東
    」及「阿興」之成年男子等多人，因故與被害人王開信（起
    訴書誤載為呂開信）發生齟齬，雙方為化解彼此糾紛，被告
    、綽號「阿興」等一夥人與被害人王開信、劉正傑、楊淑蘭
    、趙豫宛、楊錦川（起訴書誤載為陳錦川）、張文祥及黃志
    銘等人，乃於民國八十　九年九月十日，先至設在桃園市○
    ○路之假日ＫＴＶ酒店飲酒歡喝後，續至同市○○路○段之
    夜巴黍ＫＴＶ續飲，結束後雙方一起離去，被害人王開信乃
    搭乘劉正傑所駕駛之自小客車，嗣於翌日凌晨一時二十分許
    ，行駛至桃園市○○路二二九號前，被害人王開信要求劉正
    傑停車，並持放在車上之鋁棒下車，欲前往搭乘綽號「阿興
    」之人座車，雙方因而發生口角，被告見被害人王開信手持
    鋁棒，疑對渠等不利，乃聯絡綽號「阿東」等人前來，被告
    見綽號「阿東」等人前來後，遂搶下被害人王開信手中鋁棒
    ，並與綽號「阿東」等人共同基於犯意聯絡，與行為分擔，
    分持鋁棒圍毆被害人王開信，致被害人王開信第一頸椎脫臼
    ，延腦出血不支倒地，被告等人見被害人王開信不支倒地後
    ，即迅駕車離開現埸，而被害人王開信經劉正傑等人送醫急
    救後仍不治死亡，因認被告涉犯刑法第二百七十七條條第二
    項前段之傷害致死罪嫌等語。
二、按犯罪事實應依證據認定之，無證據不得認定其犯罪事實；
    又不能證明被告犯罪者，應諭知無罪之判決，刑事訴訟法第
    一百五十四條第二項及第三百零一條第一項分別定有明文。
    又按刑事訴訟法上所謂認定犯罪事實之證據，係指足以認定
    被告確有犯罪行為之積極證據而言，如未能發現相當證據或
    證據不足以證明，自不能以推測或擬制之方法，以為裁判基
    礎，最高法院二十九年上字第三一五號及四十年台上字第
    八十六號分別著有判例可資參照。復按刑事訴訟上證明之資
    料，無論其為直接或間接證據，均須達於通常一般之人均不
    致有所懷疑，而得確信其為真實之程度，始得據為有罪之認
    定，若其關於被告是否犯罪之證明未能達此程度，而有合理
    懷疑之存在，致使無從形成有罪之確信，根據「罪證有疑，
    利於被告」之證據法則，即不得遽為不利被告之認定（參照
    最高法院七十六年度臺上字第四九八六號判例）。
三、本件公訴人認被告涉有前揭傷害致死之犯行，無非係以證人
    劉正傑、楊淑蘭、趙豫宛、楊錦川、張文祥、黃志銘、乙○
    ○等人之證言，並有相驗屍體證明書、驗斷書、法醫研究所
    鑑定書、勘驗筆錄及解剖照片九張為主要論據。惟訊據被告
    甲○○堅決否認有何傷害致死之犯行，辯稱：案發當天，伊
    是受綽號「乾爹」之楊錦川委託到假日ＫＴＶ酒店與王開信
    協商，希望能勸說王開信不要邀集楊錦川至王開信所開設之
    賭場賭博。伊到假日ＫＴＶ酒店時已有十多人在場，伊並向
    王開信表示楊錦川已知悉詐賭之事，但王開信仍告知伊有辦
    法使楊錦川前往賭場賭博，一行人隨後又到夜巴黎ＫＴＶ喝
    酒結帳後，王開信偕同楊錦川搭車離去，伊即駕車回家。然
    在回家路上又接獲楊錦川之電話，表示希望伊能前往事發現
    場幫忙處理詐賭之事，伊駕車趕到案發地點時，已經發生毆
    打情事，伊確實沒有參與圍毆，更無持鋁棒毆打王開信致死
    之事實等語。
四、經查：
  (一)據本案現場目擊被害人王開信遭人圍毆致死經過之證人楊淑
    蘭於警詢時供稱；「‧‧‧他們載我至桃市○○路二二九號
    附近仁德醫院，到了該處我一下車就看見約一、二十人在打
    架，打完後就看見地上躺一個人，就聽到有人喊王開信受傷
    了‧‧‧」等語（見九十年度偵字第二三六五號偵查卷第九
    頁以下），於原審證稱：「（是誰找你去到假日ＫＴＶ？）
    是王開信‧‧‧，（王開信）就叫我過去，順便拿發票。」
    、「（八十九年九月凌晨有無與死者到桃鶯路二二九號現場
    ？）我跟楊錦川坐同一部車到現場，跟死者不同車，我一下
    車就看到死者站在二二九號前門口，好像在那邊等人。」、
    「（有無看到庭上被告在場？）我一下車看到死者站在我車
    旁，馬上就有人衝上來打了起來，沒有注意到現場有無這個
    被告。」、「（你距離打架現場多遠？）我就在旁邊，就在
    我的面前很近。」、「（有無看到有人拿鋁棒打人？）沒有
    注意，我還來不及反應，而且打很快就結束了」、「（八十
    九年十月五日，劉正傑在警訊時說，你有先從王開信手上將
    他的鋁棒拿起來，後來志強是從你的手上將鋁棒拿起來打王
    開信的？）他（即劉正傑）說的不實在，我根本就沒有從王
    開信手上拿走鋁棒，我也不記得現場有誰拿鋁棒。」等語（
    見原審卷第七九頁、第五三頁、第六四頁至第四頁、第一五
    頁），於原審另證稱：「（你在現場有無看到在庭證人劉正
    傑？）我當場確定沒有看到。」、「（雙方起衝突時，有無
    看到劉正傑去阻止或勸架？是否認識劉正傑？）我確定沒有
    看到他，我認識劉正傑。」、「（現場衝過來打死者的人，
    有無被告？）我只看到一個王開信，其他人我都不知道。」
    、「（問那天在夜巴黎和假日ＫＴＶ和王開信喝酒，有無看
    到小傑？）確定假日有看到，夜巴黎不太記得了。」、「不
    認識（被告）。」等語明確（見原審卷第一七六、一七七頁
    、第一八七、一八八頁）；再依目擊證人黃志銘於警詢證稱
    ：「王開信遭人毆打時我有在現場，我看到很多人圍在那裡
    在毆打一個人‧‧‧。」、「我看到很多人在圍毆王開信，
    但何人打他，我不清楚，因為現場很亂。」、「甲○○我認
    識，當天有和我們一起喝酒，甲○○有無到案發現場，我不
    清楚‧‧‧」等語（見九十年度偵字第二三六五號偵查卷第
    一七頁以下），於原審證稱：「（你與王開信還是被告較熟
    ？）差不多，都很熟。」、「（翌日凌晨你有無到桃鶯路二
    二九號前王開信被打死的現場？）有，我開車在王開信的車
    後面。」、「當時很亂，兩邊在打群架，到底是誰拿球棒打
    人，我看不清楚。」、「（那天晚上小傑是否從頭到尾都和
    王開信在一起？）除了夜巴黎我不太記得外，小傑都一直跟
    在王開信旁邊，而且跟他同車。」等語（見原審卷第五六、
    五七頁、第八○、八一頁），可知本件案發當時，適值深夜
    ，而圍毆情況又係突然發生，旋即結束，現場相當混亂，以
    致在場證人無法知悉參與圍毆之人員並為指認，尚稱合理，
    且衡諸證人楊淑蘭、黃志銘既均係被害人王開信之友人，證
    人楊淑蘭亦與被告不相熟識，自無故意為虛妄不實證述迴護
    被告之必要，是目擊證人楊淑蘭、黃志銘二人之證稱不知何
    人參與鬥毆，亦未親自見聞被告在場參與圍毆，並持呂棒毆
    打王開信致死乙節，應與事實相符，堪予採信。
  (二)雖證人劉正傑於警詢及原審一再指認被告有參與圍毆，並手
    持鋁棒多次毆打被害人王開信之頸項部位等情，然案發當時
    ，適值深夜，圍毆情況又係突然發生，現場甚為混亂，而證
    人劉正傑亦坦承與被害人王開信一同至案發地點，於發生圍
    毆時，場面混亂，伊當場遭追毆，曾一度逃現場等情，是就
    本件事發經過，證人劉正傑於當時混亂情況下，是否仍可正
    確記憶並清楚指認出被告即係持鋁棒毆打被害人王開信之人
    ，已非無疑。又細譯證人劉正傑於警訊及本院審理中之證述
    ，其於八十九年九月十八日警詢中證稱：當時伊與王開信在
    桃園市○○○○路夜巴黎ＫＴＶ喝酒，結束後伊開車載王開
    信至桃園市○○街找朋友泡茶後又轉往事發地點，就被人圍
    毆受傷，伊當時有在現場等語（見九十年度偵字第二三六五
    號偵查卷第五頁背面），先後於原審則證稱：當日伊並無與
    王開信一同至桃園市○○路假日ＫＴＶ及夜巴黎ＫＴＶ飲酒
    ，是案發前半個鐘頭伊才和王開信碰面，並搭載王開信至案
    發現場等語（見原審卷第一四一、一四二頁）；「現現場除
    被告持鋁棒圍毆外，亦看見有人持汽車大鎖」等語（見原審
    卷第一四三頁）；「對方最初圍上來時，伊沒有看到有無人
    拿別的凶器（除鋁棒外），但伊跑給對方追時，有看到對方
    人員手上有拿著東西，但不知拿何物」等語（見原審卷第一
    八六頁），則證人劉正傑證述案發情節，已有前後不一，並
    與證人楊淑蘭、黃志銘前揭證述當日有看見證人劉正傑與被
    害人王開信一同至假日ＫＴＶ飲酒之情節不同。再證人劉正
    傑關於如何目擊圍毆之細節，雖分別於警詢及原審證稱：伊
    與王開信駕車到案發現場後即一同下車，因有十多人左右在
    現場，王開信見狀隨手由車上拿一支鋁棒下車，而王開信要
    進入綽號『乾爹』之人之車輛與『乾爹』、『阿興』講話時
    ，楊淑蘭立即接過王開信手中之鋁棒，伊當時係站在楊淑蘭
    身旁，並於發生發生圍毆時，看見楊淑蘭所持之鋁棒遭被告
    搶下，被告並持該鋁棒毆打被害人王開信云云，惟此部分事
    實已為證人楊淑蘭所堅決否認，並證稱未曾持有鋁棒，亦未
    看見證人劉正傑在案發現場及是何人毆打被害人王開信，如
    前所述，而證人楊淑蘭為王開信之友人，與劉正傑間為多年
    認識之朋友，並無夙怨、仇恨存在，此均為二人所不爭執（
    見原審卷第一八七頁），是案發時倘證人劉正傑確實站在楊
    淑蘭身旁而目睹被害人王開信將鋁棒交予證人楊淑蘭持有，
    嗣後又目擊被告參與鬥毆，並搶下證人楊淑蘭所持有之鋁棒
    後毆打被害人王開信，則證人劉正傑、被告既與證人楊淑蘭
    有近距離之接觸，甚至照面，何以證人楊淑蘭均能視而不見
    ，一再陳稱當天沒看見證人劉正傑在現場，且無持有鋁棒，
    更不知悉被害人王開信係遭何人毆傷死亡之理？足見證人劉
    正傑證稱之可信度存疑。況據證人即被害人王開信之家屬乙
    ○○於原審證稱：案發後，伊曾詢問證人劉正傑，是何人毆
    打被害人王開信致死，但證人劉正傑僅說是「阿興」等人要
    給王開信死，伊叫他講清楚，但他也沒有講清楚等情（見原
    審卷第一一○頁），亦未曾提及有綽號「志強」之人，曾參
    與圍毆被害人王開信事件中，核與證人劉正傑於原審證述有
    對證人乙○○明確表示王開信係遭綽號「阿興」及「志強」
    即被告毆打致死情節不符（見原審卷第一八八頁），雖證人
    乙○○當庭改稱證人劉正傑於案發當時確實有向其提及被害
    人王開信是遭綽號「阿興」及「志強」之人毆打云云，顯係
    附和證人劉正傑之詞，益徵證人劉正傑之證言有瑕疵可指，
    實難依此即遽認被告有參與圍毆，並持鋁棒毆打王開信致死
    之事實。
  (三)公訴人雖於原審再舉楊錦川、趙豫宛、張文祥等人為證，然
    證人楊錦川經原審多次執行拘提程序，均未拘獲，惟據其於
    警詢中僅證稱：王開信被打時，伊因喝酒醉在車上休息，沒
    看見，是二天後張文祥打電話給伊才知悉等語（見九十年度
    偵字第二三六五號偵查卷第一三頁背面）；證人張文祥於警
    詢中證稱：有和被告、王開信在假日及夜巴黎ＫＴＶ喝酒，
    但喝完後，伊就開車回頤和園ＫＴＶ，王開信被打時，伊並
    不在現場等語（九十年度偵字第二三六五號偵查卷第一五頁
    背面）；證人趙豫宛於偵查中證稱：當天伊有和王開信去喝
    酒，是伊載王開信去三合街，但王開信被毆打時，伊不在現
    場等情（八十九年度相字第一四九七號相驗卷第一二頁），
    姑不論渠等證人於警詢或偵查中所為之證述，是否有證據能
    力，而得為本院裁判之依據，然渠等既均陳述未親自目睹圍
    毆被害人王開信當時之現場狀況，則渠等所為上開證言，實
    不足作為認定被告犯罪之證據。
  (四)至卷附之相驗屍體證明書、驗斷書、法醫研究所鑑定書、勘
    驗筆錄及解剖照片等件，雖可作為被害人王開信確實於本件
    事故後傷重死亡之佐證，惟由該等文件猶不足以認定被告確
    曾為毆打被害人王開信致死之犯行，另被害人家屬乙○○並
    未目擊本件死亡事件發生之始末，所為陳述，亦難執為認定
    被告犯罪之證據。
四、綜上所述，本件案發時，既值深夜，現場情況又甚混亂，且
    在場目擊證人楊淑蘭及黃志銘二人均未指認被告即為行兇毆
    打被害人王開信之人之情況下，實無從將被告以外之人毆打
    被害人王開信致死之可能性全部加以排除，是本件既不能認
    定被告為毆打被害人王開信致死之唯一可能原因，而仍有其
    他合理懷疑存在，自不能遽為被告有罪之判斷。此外，復查
    無其他積極證據，足資認定被告涉有共同傷害致人於死犯行
    ，自不能證明被告犯罪。
五、原審以同上之理由，認不能證明被告犯罪，而諭知被告無罪
    之判決，經核其認事用法，均無不合。檢察官上訴意旨，略
    以證人劉正傑前後之證述僅有些微差異，仍足證明被告之犯
    行；證人楊淑蘭於警訊及偵查中多次供稱：被告持鋁棒打死
    被害人乙節，與證人劉正傑證述相符，原審竟援引其事後不
    願證述或記億不清之證詞，由違證據法則、經驗法則；又證
    人楊錦川於警偵訊中均供稱：被告持鋁棒打死被害人等語明
    確，並與證人劉正傑及楊淑蘭證述情節相符，原審不採，亦
    有違證據法則；再被告原已與被害人分手，又非回家之順路
    ，何以能於深夜及時出現案發現場？被告未能完整陳述並為
    反證，且若非參與本案，何需逃亡？惟查：原審對於證人劉
    正傑、楊淑蘭、楊錦川等證詞，如何可採，如何不足採之理
    由，均已於原判決詳為敘明，況經閱證人楊淑蘭、楊錦川之
    警偵訊筆錄，其等從未證稱被告持鋁棒打死被害人情事，檢
    察官竟執為被告犯罪證據，顯無依憑。再按所謂認定犯罪事
    實之證據，係指足以認定被告確有犯罪行為之積極證據而言
    ，如未能發現相當證據或證據不足以證明，自不能以推測或
    擬制之方法，認定被告犯罪，是被告縱於案發時出現案發現
    場，或事後逃亡之情，惟如無積極證據足以證明被告有犯罪
    之事實，亦不能以被告於案發時在現場出現，或於事後逃亡
    ，即遽認被告有犯罪之事實，是本件上為無理由，應予駁回
    。
據上論斷，應依刑事訴訟法第368條，判決如主文。
本案經檢察官田炳麟到庭執行職務。
中　　華　　民　　國　　94　　年　　5　　月　　11 　　日
　　　　　　　　　刑事第十三庭  審判長法　官  劉景星
                                      法  官  陳博志
                                      法  官  李春地
以上正本證明與原本無異。
如不服本判決，應於收受送達後十日內向本院提出上訴書狀，其
未敘述上訴之理由者並得於提起上訴後十日內向本院補提理由書
（均須按他造當事人之人數附繕本）。
                                      書記官  柳秋月
中　　華　　民　　國　　94　　年　　5 　　月　　11　　日
